【裁判字號】    91,重上,482
【裁判日期】    920916
【裁判案由】    債務不履行損害賠償
【裁判全文】
臺灣高等法院民事判決                            九十一年度重上字第四八二號
    上  訴  人  永偉營造股份有限公司
    法定代理人  吳振台
    訴訟代理人  黃泰鋒律師
                李嘉典律師
                丁俊文律師
    被  上訴人  基隆市政府
    法定代理人  許財利
    訴訟代理人  黃秋雄律師
    複代理人    黃國璋律師
右當事人間請求債務不履行損害賠償事件，上訴人對於中華民國九十一年九月十三日
臺灣基隆地方法院八十九年度重訴字第六四號第一審判決提起上訴，經本院於九十二
年九月二日言詞辯論終結，本院判決如左：
    主      文
原判決關於命上訴人給付超過壹仟貳佰壹拾壹萬零柒佰玖拾元及自民國八十九年十一
月二十二日起至清償日止，按週年利率百分之五計算之利息部分，及該部分假執行之
宣告，暨訴訟費用之裁判均廢棄。
右開廢棄部分，被上訴人在第一審之訴及其假執行之聲請均駁回。
其餘上訴駁回。
第一、二審訴訟費用由上訴人負擔五分之四，餘由被上訴人負擔。
    事      實
甲、上訴人方面：
一、聲明：（一）原判決不利於上訴人之部分廢棄。（二）右開廢棄部分被上訴人在
    第一審之訴暨假執行之聲請均駁回。
二、陳述：除與原判決記載相同者茲以引用外，並補稱略以：
(一) 系爭工程瑕疵發生原因部分：原判決所援用調查報告並無鑑定調查瑕疵發生之
     原因，而二位建築師周勝傑、林燕淵亦無法確定系爭瑕疵發生之原因究為上訴
     人施工程序不當抑或提供之材料品質不佳。且僅以目測來判定瑕疵原因有失客
     觀，且屬臆測。況且該社區有些住戶已經裝璜，更改隔間變更材料，而建築師
     卻仍以目測即可認定施工不良，尤與經驗法則相違。況泛稱「原因可能是人員
     施工程序不當，有可能是品質材料不佳所造成」云云，亦未具體陳明瑕疵原因
     ，故原判決遽採為不利益上訴人之判決基礎，顯屬率斷。再參照該調查報告第
     六頁，社區住戶有十六戶於調查時間不在場，未做調查，則該房屋是否有系爭
     瑕疵，建築師又如何「目測」？是原判決就此顯有重大違誤。
（二）施工不良部分：因被上訴人委託之設計監造建築師派有監工及被上訴人之國宅
      局亦派有監工，常駐工地全程監督上訴人工程施工，則何來上訴人施工不良之
      可能？原判決謂系爭工程浩大，被上訴人縱有派人監工，亦難盡周全，上訴人
      仍有可能採取減省之施工程序以降低成本云云，核屬原審揣測之詞，而非依事
      證採為裁判基礎。
（三）材料不佳部分：系爭工程中所使用之材料品牌為合約中「基隆市政府包商估價
      表」所指定品牌之一，亦經被上訴人所核定之材料，若歸責於所用材料不佳，
      即非屬上訴人之責任。因上訴人所選用之材料為被上訴人指定品牌之材料，惟
      原判決就此部分並未斟酌，竟謂上訴人以品質低者混充品質高者，被上訴人無
      從防範云云，核亦與事證不符。
（四）被上訴人於民國八十六年九月十一日保固屆滿前，以八十六年九月十日 (八六
      ) 基府宅企字第六八二四五六號函內所提瑕疵修繕項目，亦係經被上訴人國宅
      局、住戶管理委員會、住戶、監造單位共同會勘並書立崇法國宅社區修繕調查
      表中記載「尚須改繕項目」，而不是上訴人承認本件被上訴人起訴主張依調查
      報告書之全部系爭瑕疵皆未逾保固期間。因被上訴人所主張系爭瑕疵為上訴人
      所否認，且被上訴人主張發現之系爭瑕疵，係依台灣省建築師公會八十七年一
      月廿六日製作之調查報告書，其調查日期為八十七年一月十四日至十八日，均
      已在八十六年九月十一日保固期滿之後，然原判決就此未加斟酌。
（五）被上訴人於八十六年九月十日函知修繕，上訴人亦曾以同年九月十二日（八六
      ）永崇字第０００七號函復，且上訴人亦將被上訴人上開來函所指諸多瑕疵修
      繕完畢，此亦有八十六年九月、十月間各住戶於「崇法國宅社區修繕調查」左
      下方「修竣簽認」欄，簽認其中關於建築部分之修繕 (水電部分非屬上訴人承
      攬之工程)可憑。然原判決未予詳查竟於判決理由第五點謂「被告 (上訴人)雖
      另提出修繕調查表數百件為證，抗辯稱已將瑕疵全數修繕完竣云云，然查其所
      提出之修繕調查表，多數係發生在八十四年、八十五年間無法證明修繕後是否
      又發現瑕疵」云云，顯與事實不符。
（六）況該每戶新台幣（下同）五萬一千三百元補償金（誤載為五萬一千五百元），
      實係保固期滿後住戶透過基隆市議員出面關涉，而被上訴人礙於情面乃同意委
      由台灣省建築師公會進行所謂之重新查估並片面發放住戶補償金及動用保固金
      ，然此係被上訴人單方面之行為，而上訴人亦已表明不同意被上訴人之作法，
      則此項被上訴人對市議員及住戶因人情所支出之費用，殊無由上訴人負擔之理
      。
（七）被上訴人另主張屋頂及外牆防漏修繕工程費四百零二萬四千三百五十一元部分
      ：經查，被上訴人於八十九年十二月二十二日發包改善系爭工作物屋頂、外牆
      之工程，核亦非同年九月十一日保固期間屆滿前所發生之情事，上訴人自不負
      瑕疵擔保責任。惟原判決就上訴人提出之此項攻擊防禦方法亦未加斟酌。且坤
      渱營造公司承作之施工材料是否與上訴人依被上訴人招標之施工材料 (參合約
      第十九條)，是否相同亦不無疑義。
（八）本件工程於八十三年九月十二日經被上訴人驗收合格，故縱依被上訴人所主張
      民法第四百九十五條損害賠償請求權，其瑕疵擔保期間 (瑕疵發現期間)已罹
      於三年之除斥期間，其請求顯無理由。
（九）按被上訴人所提出之調查報告書第六頁瑕疵調查戶數為二九四戶，另有十六戶
      未調查，合計三一○戶 (即本工程所建總戶數)，而原判決竟以每戶全部賠償
      五萬一千三百元，計價賠款已脫離事實，實難茍同，且修補事項大皆出於油漆
      ，因基隆地區多雨油漆缺陷實難避免，亦有被上訴人基隆市政府八十三年七月
      十三日八三基府宅企字第五三三０一號函公文可證(見九十二年七月廿一日爭
      點整理狀附件三)，另漏水部分是屬另行發包之水電工程亦與上訴人無涉。況
      參照被上訴人八十六年十一月廿六日八六基府宅企字第一０七三六一號函「說
      明第二、１、(１)項」自認「共會勘二二六戶尚有七七戶未修繕、一二戶部分
      未修繕」，然事實上業已修繕並經該七十七住戶簽認完竣。而八十六年七十七
      戶未簽修繕完竣係因已領料自行修繕或自行裝璜或查證已修繕無問題。故退一
      步言，縱依被上訴人上開函文所示瑕疵戶亦僅為八十九戶，並非三一○戶，故
      被上訴人主張顯然矛盾不實。
三、證據：除援用原審所提出證據者外，並補提調查表為證。
乙、被上訴人方面：
一、聲明：上訴駁回。
二、陳述：除與原判決記載相同者茲以引用外，並補稱略以：
（一）被上訴人與台灣省建築師公會基隆市辦事處簽訂之委任契約書即開宗明義曰：
      「…調查崇法國宅社區有關房屋瑕疪及估價修復費用…」及第二條約定：「工
      作項目：依房屋現況視可見範圍之狀況，調查房屋瑕疪部份，標示於平面圖上
      並經住戶確認簽名及估算修復費用後完成報告，由甲方自行拍照存證不列入調
      查報告。」是此報告不僅明文不採被上訴人意見堪稱公正，且所調查之項目明
      定為有關房屋瑕疪及估價修復費用，復參之證人周勝傑、林燕淵業已於原審證
      述明確，可知系爭工作物確有瑕疪，且係施工時即已產生，此與被上訴人請求
      之損害賠償具因果關係。
（二）另關於材料品質部分，系爭契約所定之材料均為一般工程施作用之材料，且該
      等材料均為被上訴人自行採購施作，若被上訴人主張招標文件所立之材料有瑕
      疪者，應由其負舉證責任。再者，就施工不良部分，系爭工作物全部共三百一
      十戶，發生瑕疪之房屋竟亦為全部，此為一般專業營建商不應該出現的錯誤，
      該錯誤之情形不但業經建築師當庭指述其顯有施工不當，且依一般理智謹慎第
      三人之經驗觀之，該工作物之瑕疪顯非專業承包商應有之水準，否則豈有國宅
      全部發生瑕疪之理，顯見原審判決認上訴人施工不良或偷工減料而為可歸責上
      訴人之認定並無錯誤。
（三）又系爭工作物全區共三百一十戶，發生瑕疪之房屋亦為三百一十戶，按一般理
      智謹慎第三人之經驗觀之，豈有全部住戶均生使用不當或管理不善之情形發生
      ？且建築物瑕疪之鑑定有許多種方法，究採何種方法為之，應尊重鑑定人之專
      業知識，今系爭工作物之調查報告係由台灣省建築師公會基隆市辦事處指派十
      二位專業建築師經逐戶詳盡調查所製而成，其就瑕疪所應使用之方法亦業經諸
      位建築師再三研商過，最後因住戶所述，系爭工作物之瑕疪均為顯而易見之缺
      失，以目測即可鑑定，無須使用精密儀器，益徵被上訴人施工品質之低落。又
      瑕疪修補所需費用亦經開會研商所定，基於瑕疪均屬雷同之情形，為達公平及
      減少紛爭，乃採變通之方式，平均以五萬一千三百元之數額作為被上訴人對住
      戶之補償，並無上訴人所述有失客觀之情事發生。
（四）被上訴人之監造單位雖曾派員至工地監造，但實務上監造人員並無法查知承包
      商於施工中是否暗中採取減省施工程序之方法或有偷工減料之情形，蓋因監造
      人員大抵僅能就契約上之工程項目是否具體施作及施工進度是否達到要求，監
      造人員亦不可能就每車水泥灌漿之原料均予檢驗或就磁磚鋪設之施工細節均予
      監督。
三、證據：除援用原審所提出證據外，並補提修繕補償金領料款調查意見表、八十八
    年十二月十五日基隆市崇法國宅管理委員會基崇委字第一二○三號函等件為證，
    並聲請訊問證人周勝傑、林燕淵。
    理      由
一、被上訴人起訴主張兩造於八十年十一月十四日（原判決及起訴狀均誤載為八十三
    年十一月十四日，見本院卷（二）三四頁）訂立承攬契約（下稱系爭契約），由
    上訴人承作基隆市崇法國宅社區新建工程中之住宅及相關土木公共工程，上訴人
    依約除須完成工作物外，並自正式驗收合格之日起，須負保固結構體五年，裝修
    三年之保固責任。嗣該工程於八十三年九月十二日驗收完成後，被上訴人之承購
    戶向伊反應有屋頂外牆滲漏、浴室滲漏、油漆剝落、地磚不牢固等諸多瑕疪。伊
    乃會同上訴人及住戶共同召開多次修繕協調會，責令上訴人依約保固修繕，惟至
    八十六年九月十一日保固期間屆滿，上訴人仍未完成修繕工程。伊乃於八十七年
    一月間委請台灣省建築師公會基隆辦事處（以下簡稱鑑定機構）到場鑑定房屋瑕
    疵及估算修復費用，依該會調查報告，崇法國宅所生建築物瑕疪係屬可歸責上訴
    人事由所致，則依系爭契約第十九條規定及修正前民法第四百九十五條規定，請
    求上訴人應賠償伊委託鑑定機構辦理現場調查及製作報告所支出之鑑定費用九十
    五萬元、支付予承購戶之瑕疵修繕補償金一千五百九十六萬五千元、屋頂及外牆
    防漏修繕工程費四百零二萬四千三百五十一元、擋土牆龜裂及邊坡監測修繕工程
    之委辦技術服務費用三十四萬五千元等損害，扣除保固金四百四十三萬零四百六
    十二元，計一千六百八十五萬三千八百八十九元，並加計自起訴狀繕本送達上訴
    人之翌日（即八十九年十一月二十二日）起算之法定遲延利息（原審判決駁回被
    上訴人上開關於委託鑑定機構辦理現場調查及製作報告所支出之鑑定費用九十五
    萬元、擋土牆龜裂及邊坡監測修繕工程之委辦技術服務費用三十四萬五千元部分
    ，未據伊聲明不服，此部分業已確定）等語。
二、上訴人則以：其於保固期間內已針對承購戶所指之瑕疵逐一修繕完成，且鑑定機
    構所鑑定日期為八十七年一月間，已逾保固期間（即八十六年九月十一日），是
    該鑑定結果所認定之瑕疵顯非保固期間內所發生，非可歸責於上訴人，其自不負
    損害賠償責任。況被上訴人所支付承購戶之修繕補償金為伊自行委託鑑定機構查
    估及鑑定，為單方面所認定，且每戶均平頭式給付五萬餘元，顯非實際損害，不
    應責令上訴人賠償云云，資為抗辯。
三、查，被上訴人主張兩造於八十年十一月十四日間訂立系爭契約，上訴人負有完成
    工作物（即崇法國宅社區房屋），並就工作物裝修工程部分負有三年保固期間之
    責，而系爭工程於八十三年九月十二日正式驗收，是保固期間應至八十六年九月
    十一日屆滿。惟於保固期間未屆滿前，崇法國宅之承購戶即陸續反映該房屋有瑕
    疵。嗣被上訴人更於八十七年一月間委請鑑定機構鑑定系爭工作物（即崇法國宅
    社區房屋）之瑕疵並估算修復費用，被上訴人依鑑定機構意見給付承購戶（每戶
    五萬一千三百元，計三百一十戶）修繕補償金為一千五百九十萬三千元（但被上
    訴人於原審起訴狀載為一千五百九十萬三千元（見原審卷六頁），嗣於原審最後
    言詞辯論期狀時，又誤載為一千五百九十六萬五千元（即每戶誤以五萬一千五百
    元計，見原審卷三五四頁）、進行屋頂及外牆防漏修繕工程花費四百零二萬四千
    三百五十一元等情，業據被上訴人提出系爭工程契約書、工程保固切結書、基隆
    市政府八十七年元月五日八七基府宅企字第○○一二五○號函、八十六年五月二
    日八六基府宅企字第○三七一七八號函、八十六年五月十五日八六基府宅企字第
    ○四一五四八號函檢附八十六年五月七日研商本市崇法國宅社區修繕檢討事宜會
    議紀錄、八十六年五月三十日八六基府宅企字第○四七二七三號函檢附同年月二
    十八日崇法國宅社區修繕協調會議紀錄、八十六年六月十八日崇法國宅社區修繕
    協調會議紀錄、八十六年八月六日崇法國宅修繕進度事宜紀錄、八十六年九月十
    日八六基府宅企字第○八二四五六號函、八十六年十一月二十四日八六基府宅企
    字第一○七三六一號函、八十六年十月二十九日八六基府宅企字第○九九一一三
    號函、八十六年十一月二十一日崇法國宅動用保固金進行修繕事宜會議紀錄、補
    償金領據、崇法國宅一次發放保固期間修繕不當（含損失）補償金印領清冊、崇
    法國宅社區房屋瑕疵及估算修復費用調查報告書共五冊、八十九年十二月二十二
    日基隆市崇法國宅屋頂及外牆房漏修繕工程契約、基隆市政府工程結算驗收證明
    書等件為證（見原審卷一○至一三頁、二○九頁、二六至六八頁、一九九頁、二
    五三頁），並為上訴人所不爭執，此部分堪信為真。
四、依據卷附兩造所簽訂系爭契約第十九條約定：「本工程自全部竣工正式驗收合格
    之日起，由乙方（即上訴人）保固結構體五年，裝修三年，在保固期內，倘有工
    程一部或全部走動、裂損、坍塌、或發生其他損壞時，經查明係由乙方工作不良
    ，材料不佳所致，應由乙方照圖樣負責於限期內無價修復。如延不照辦，甲方（
    即被上訴人）得動用保固金代為修復，並按民法第四百九十五條辦理。」以觀（
    見原審卷一二頁），被上訴人主張右開崇法國宅社區房屋瑕疵，是可歸責於上訴
    人所致，但為上訴人所否認，並以前詞置辯。是本件應審究者為（一）鑑定機構
    所鑑定之崇法國宅社區房屋之瑕疵，是否發生於上訴人系爭契約所約定之保固期
    間（即瑕疵擔保期間）內？（二）又該等瑕疵之發生是否可歸責於上訴人？（三
    ）被上訴人請求上訴人應賠償伊給付崇法國宅每戶五萬一千三百元，計三百一十
    戶，一千五百九十萬三千元補償金（被上訴人誤以每戶五萬一千五百元計，共計
    一千五百九十六萬五千元）部分，及屋頂及外牆防漏修繕工程費用四百零二萬四
    千三百五十一元，是否有據？（四）本件請求權有無罹於時效？茲分別論述如下
    ：
（一）鑑定機構所鑑定之崇法國宅社區房屋之瑕疵，是否發生於上訴人系爭契約所約
      定之保固期間（即瑕疵擔保期間）內？
  １、經查，系爭契約工作物完工後確發生諸多瑕疵，被上訴人因此而多次邀集上訴
      人及承購戶開會研商修繕事宜之情，有卷附基隆市政府八十六年五月二日八六
      基府宅企字第○三七一七八號函、八十六年五月十五日八六基府宅企字第○四
      一五四八號函檢附同年月七日研商本市崇法國宅社區修繕檢討事宜會議紀錄、
      八十六年五月三十日八六基府宅企字第○四七二七三號函檢附同年五月二十八
      日崇法國宅社區修繕協調會議、八十六年六月十八日崇法國宅社區修繕協調會
      議紀錄、八十六年八月六日崇法國宅修繕進度事宜紀錄、八十六年九月十日八
      六基府宅企字第○八二四五六號函、八十六年十一月二十四日八六基府宅企字
      第一○七三六一號函、八十六年十月二十九日八六基府宅企字第○九九一一三
      號函、八十六年十一月二十一日崇法國宅動用保固金進行修繕事宜會議紀錄、
      八十六年十二月四日崇法國宅公共設施未修繕項目會勘紀錄、八十六年十二月
      二十九日八六基府宅企字第一一八二○三號函等件為證（見原審卷二七至四五
      頁）。且上訴人亦曾以八十六年九月十二日（八六）永崇字第○○○七號函通
      知被上訴人，表示屬其公司保固責任之部分，上訴人當依保固責任繼續修繕，
      預計八十六年十月份可完成之意旨（見原審卷三六頁反面），則由上述往來函
      文及會議紀錄意旨以觀，足認系爭工作物之瑕疵至保固期滿後仍屬存在，並未
      在保固期內修繕完竣。
  ２、次查，因本件崇法國宅社區房屋瑕疵於八十六年十二月間仍有多處瑕疵尚未修
      繕完成，是被上訴人乃於八十七年一月五日以八七基府宅企字第○○一二五○
      號函請鑑定機關就崇法國宅房屋瑕疵（建築部分），委託辦理系爭房屋瑕疵及
      估算修復費用調查等相關事宜，有卷附該函足憑（見原審卷二六頁），是鑑定
      機關派出十二名建築師就系爭社區房屋共三百一十戶作瑕疵調查報告，據該鑑
      定機關於八十七年一月二十六所做成崇法國宅社區房屋瑕疵及估算修復費用調
      查報告書共五冊（以下簡稱鑑定調查報告），第一冊報告中載明：「五、會勘
      日期；八十七年一月十四日至同年月十八日，計五日。註：調查戶別總計二九
      四戶，其他一六戶因調查時間不在場，未做調查。六、標的物之構造、用途及
      現況：．．．（二）標的物之現況：標的物之建築及水電部分分別於八十三年
      幾月十二日及八十四年三月十三日驗收完成，並於八十四年六月二十一日及八
      十五年二月二十七日分二階段配售完成。住戶交屋後發現標的物有瑕疵，經市
      府國宅局人員會同承包商多次勘查現場及修繕，配售戶仍發現有多處瑕疵。七
      、勘查結果：經本辦事處建築師會同國宅局人員至各配售戶室內現場勘查，發
      現各標的物之瑕疵種類繁多，以平頂及牆面裂紋、水漬痕跡、白華現象、油漆
      剝落及浴廁防水處理不佳之缺失作為普遍，茲分別列舉標的物之一般性瑕疵種
      類如下：（一）平頂及牆面部分：滲水濕漬、白華、斑點、裂紋、油漆剝落、
      表層粉刷不平整。（二）地坪部分：地磚黏貼不牢固、內有空洞、勾縫大小不
      均、勾縫處起砂、洩水坡度不良會積水、落水頭（管）阻塞。（三）浴廁部分
      ：平頂、側牆面滲水、天花板崩陷、抽風機不良、器具破損、器具安裝位置不
      佳、勾縫大小不均。（四）其他部分：內框歪斜、缺紗門紗窗、開關未安裝。
      」等情（見鑑定報告第一冊一、六、七頁），且上訴人自陳除上開落水頭（管
      ）阻塞、抽風機不良、器具破損、器具安裝位置不佳、開關未安裝部分，非屬
      於其公司所承攬範圍外，其餘鑑定機關所稱系爭社區房屋之瑕疵部分均屬於其
      公司所承攬之裝修工程範圍一節（見本院卷（一）二九頁），另參照證人（即
      鑑定機構參與本件鑑定建築師）周勝傑、林燕淵，於原審到庭證稱：「（法官
      問：現場房屋的瑕疵，發生原因為何？）大部分是施工不良造成。（法官問：
      每戶的瑕疵不同，為何發放的金額相同？）現場的房屋每戶的瑕疵其實都差不
      多，有的住戶跟承包商領材料自行修繕，有的跟承包商領錢，也有住戶要求自
      行修繕，經過我們專案小組開會討論，才決定用同樣的金額計算。（法官問：
      瑕疵的發生應該是在何時？）應該是施工時就產生瑕疵。（法官問：所謂施工
      不良是指哪部分施工不良？）本件並未委託調查瑕疵的發生原因，依我們目測
      的結果，有施工不良的情形，原因有可能是人員施工程序不當，有可能是材料
      品質不佳所造成」等語（見原審卷三二五、三二六頁）。則依上說明，顯見八
      十七年一月間鑑定時工作物（即崇法國宅社區房屋）所生之瑕疵，確係上訴人
      於施工時因施工程序不當、或材料品質不佳，致其承造之工作物於驗收後陸續
      所發生者，確可歸責於上訴人。
  ３、上訴人雖辯稱：鑑定機構僅以目視並不客觀，故不可採云云。但查，右開二位
      到場之證人均為建築師，皆為對於建築方面乃具有專門技術且經驗豐富之人，
      且該鑑定調查報告乃是由包含其二人在內，計十二位建築師共同至現場調查所
      做成之報告書，此有鑑定調查報告在卷足憑（見原審卷鑑定調查報告第一冊一
      頁、八頁），而其二人僅是代表該十二名建築師至原審證述該鑑定調查報告做
      成之緣由，並非該鑑定調查報告僅由其二人單憑目測方式所制成，況法無明文
      規定，鑑定報告應經由何種方式產生，故只要是憑藉鑑定人之專門知識而製作
      之鑑定意見，自得作為法院之參考意見，至於證據力為何，乃得由法院依據事
      實，憑據法律認定之。是本院參酌此份鑑定調查報告乃是該十二位建築師本於
      其等專業技術及學養所製成，且其等以目視即可判斷系爭工作物瑕疵之成因，
      益徵上訴人施工品質之低落，已達專業人士一見即知之程度，故此份鑑定調查
      報告自得作為被上訴人舉證證據之一，是上訴人辯稱：該鑑定調查報告僅以目
      測作為鑑定方法，不可採云云，顯不足取。
  ４、上訴人另辯稱：材料係依被上訴人指示，故系爭崇法國宅社區房屋瑕疵不可歸
      責於其云云，固據提出系爭契約包商估價表十三張為證（見原審卷重編三七二
      至三八四頁）。但查，施工材料之瑕疵可能係數量、強度不足，可能係以品質
      低者混充品質高者，原因不一而定，且系爭契約被上訴人所列之工料項目，均
      為一般工程施作用之材料，並非僅指定一種廠牌或規格，而是有三至四家廠牌
      可供上訴人選擇，且亦無強行指定上訴人需使用何種廠牌工料，況該等材料均
      為上訴人所自行採購而施作，並非由被上訴人所提供或指定單一材料與其施作
      ，自與民法第四百九十六條前段規定不同，是上訴人自不得引該條規定而免除
      其瑕疵擔保責任。是上訴人辯稱：材料係依被上訴人指示，故系爭崇法國宅社
      區房屋瑕疵不可歸責於其云云，亦不足取。
  ５、上訴人再辯稱：被上訴人有派人監工，是系爭崇法國宅社區房屋不可能有施工
      不良情形云云。查系爭契約第八條固有規定：「工程監督：甲方（即被上訴人
      ）所派主持工程之工程司，有監督工程進行，核定材料是否合用及只是乙方（
      即上訴人）工作之權」，雖被上訴人亦不爭執監造單位曾派員至工地監造，但
      實務上監造人員僅是形式上審核工料是否符合契約規格及多種廠商品牌之一，
      工程是否有按圖及進度施作，並無法實質上查知承包商於施工中是否暗中有採
      取減省施工程序之方法或有偷工減料之情形，蓋因監造人員大抵僅能就契約上
      之工程項目是否具體施作及施工進度是否達到要求而已，且系爭工程浩大，監
      造人員亦不可能就每輛車水泥灌漿之原料，均予檢驗或就磁磚鋪設之施工細節
      均予監督。況系爭契約若因有被上訴人派員監工，上訴人（指承攬人）即可免
      除瑕疵擔保責任，則系爭契約第十七條又何需規定工程驗收之程序、及第十九
      條保固期限及保固金返還期間等約定，豈非均形同具文？是上訴人辯稱：上訴
      人再辯稱：被上訴人有派人監工，是系爭崇法國宅社區房屋不可能有施工不良
      情形云云，顯不足採。
  ６、上訴人另又辯稱：系爭鑑定調查報告係於八十七年一月間所製成，已逾保固期
      間（即八十六年九月十一日），故其無庸負擔保責任云云。然查，崇法國宅社
      區房屋瑕疵，乃是因可歸責於上訴人施工不良、選任材料不佳等情形所致，且
      該瑕疵均於保固期間即八十六年九月十一日內發生等情，業如前述，亦因上訴
      人未如期於八十六年十月間修繕完成，故被上訴人於八十六年十一月二十一日
      協同承購戶、上訴人召開動用保固金進行修繕事宜會議，有卷附該會議紀錄足
      證（見原審卷四一頁），並於同年十二月四日進行未修繕項目會勘，亦有會勘
      紀錄決議事項可參（見原審卷四三頁），是被上訴人始於八十七年元月八日以
      八七基府宅企字第○○一三八三號函（見原審卷二五頁）委託鑑定機關於八十
      七年元月十四日會勘現場，並製成系爭鑑定調查報告一節，均如前述，足證，
      鑑定機關固於八十七年一月十四日至十八日至崇法國宅社區房屋會勘，並於同
      年一月二十六日所製成之系爭調查報告，但關於該社區內所會勘之房屋瑕疵，
      均為上訴人承作系爭工程保固期間（即八十六年九月十一日）前即已發生或存
      在之瑕疵。是上訴人以系爭鑑定調查報告係於八十七年一月間所製成，已逾保
      固期間（即八十六年九月十一日），故其無庸負擔保責任云云置辯，自不可取
      。
（二）又該等瑕疵之發生是否可歸責於上訴人？
  １、另上訴人再辯稱：崇法國宅社區房屋瑕疵，業已於保固期間內修繕完成，故該
      瑕疵不可歸責於其云云，雖據提出崇法國宅社區修繕調查表為證（見本院外放
      證物二冊）。惟查，該修繕調查表所列房屋瑕疵修繕完成時間大多為八十四年
      至八十五年，有上開修繕調查表為證，然此並無法證明修繕後是否又發現其他
      瑕疵，亦無法證明原有瑕疵於修繕後是否不再重覆發生，矧上訴人若確將瑕疵
      全數修繕完畢，則被上訴人又何須於八十六年五月起，先後多次召開修繕會議
      及會勘程序，並進而於八十七年一月間委託鑑定機構鑑定瑕疵及估算修復費用
      ？況查，上訴人於原審所提出證物九附表，即其於收受被上訴人通知修繕後，
      已於八十六年九月至十月間將瑕疵部分修繕完畢之十六戶修繕調查表所示（見
      原審卷三三一頁至三四七頁），該十六戶於鑑定機關八十七年一月十四日至十
      八日至現場會勘後，發現上訴人抗辯瑕疵已修補完成部分，該瑕疵仍依舊出現
      （該附表九編號一至七號、一四號所示，見鑑定調查報告第四冊；編號八至一
      三、一六號所示，見鑑定調查報告第三冊；編號一五號所示，見鑑定調查報告
      第二冊），足證，上訴人並未修繕完全，且其所提修繕調查表固有承購戶簽章
      ，但亦僅是表示其有到場並且形式上有修繕之證明而已，並非表示承購戶在該
      修繕調查表之「修竣簽認」欄內簽名，即表示上訴人已盡修繕責任。若嗣後證
      據顯示上訴人就瑕疵部分尚未完全修補完畢，瑕疵依舊存在時，則上訴人之瑕
      疵擔保責任自不得因此而免除。準此可知，上訴人固曾於八十六年九月、十月
      間至上開承購戶房屋修繕瑕疵，惟因其並未將瑕疵完成修補完成，迄至鑑定機
      關於八十七年一月間至現場會勘時，房屋瑕疵依舊出現，亦有卷附鑑定調查報
      告可憑，是上訴人自不得執此修繕調查表有承購戶之簽章，即謂其已於保固期
      間內業已修繕完畢，不負瑕疵擔保責任。是上訴人上開辯稱，亦無足取。
  ２、至上訴人再辯稱：系爭工作物可能因住戶使用不當或不善加維護而生瑕疵云云
      。但查，系爭崇法國宅社區房屋共有三百一十戶，而鑑定機關會勘房屋共計有
      二百九十四戶，其他十六戶因調查時間不在場，而未做調查，而該二百九十四
      戶房屋所發生屬於一般性瑕疵種類如前述（一）之２、所列共有四項，除上開
      落水頭（管）阻塞、抽風機不良、器具破損、器具安裝位置不佳、開關未安裝
      部分，非屬於其公司所承攬範圍外，其餘鑑定機關所稱系爭社區房屋之瑕疵部
      分均屬於其公司所承攬之裝修工程範圍，按一般常情判斷，豈會受調查會勘之
      二百九十四戶住戶均有使用不當或管理不善之情形產生之可能？此顯與經驗法
      則有悖。是上訴人辯稱：系爭工作物可能因住戶使用不當或不善加維護而生瑕
      疵云云，顯無足取。
  ３、依上說明，顯見鑑定機構所認定崇法國宅社區內房屋之諸多瑕疵，確實發生於
      上訴人系爭裝修工程保固期間（即八十六年九月十一日）內，因上訴人未盡修
      繕之責，或僅為部分之修繕，或所為修繕未能完全修補瑕疵，直至鑑定機關於
      八十七年一月間（即八十七年一月十四日至十八日）至現場會勘鑑定時，房屋
      瑕疵仍繼續存在。是本件工作物之瑕疵既發現於保固期間內，且屬於可歸責於
      上訴人所致，則被上訴人自得依系爭契約第十九規定及修正前民法第四百九十
      五條規定，請求上訴人賠償伊所受損害。
（三）被上訴人請求上訴人應賠償伊給付崇法國宅每戶五萬一千三百元，計三百一十
      戶，一千五百九十萬三千元補償金部分，及屋頂及外牆防漏修繕工程費用四百
      零二萬四千三百五十元，是否有據？
  １、被上訴人請求上訴人應賠償伊給付崇法國宅每戶五萬一千三百元，計三百一十
      戶，一千五百九十萬三千元補償金部分：
      (1)、經查，本件崇法國宅社區房屋瑕疵部分，業經鑑定機關會勘後制成鑑定調
          查報告五冊可證，已如前述，則依據該鑑定調查報告所提之處理估算原則
          及建議事項所載：「八、處理估算原則及建議：（一）崇法國宅因交屋已
          久，部分配售戶自承包商處有領取現金者、有領取材料自行修繕者、有承
          商僱工修繕者、或有全部自費裝修者．．．在瑕疵情況雷同之情形下，住
          戶要求程度卻不盡相同，因此頗難修復至住戶完全滿意的程度，既然瑕疵
          已成，為達公平及減少紛爭，茲採取下列四項之總金額截長補短方式補貼
          配售戶自行處理，以達基本適居之估算原則：處理浴室滲漏。部分地
          磚更換。部分牆面重新油漆。酌列其他費用（供作補貼其他瑕疵費用
          ）。（二）屋頂、外牆滲漏者，宜統一施作，責任施工，不列入各戶之修
          復費用。（三）各項修復單價以台灣省建築師公會之標準列估，。不另計
          稅管利潤。（四）浴廁滲漏處理費用每戶為一萬七千六百六十七元。
          地磚更換每戶20㎡，為二萬二千六百元。重新油漆每戶40㎡，為六千四
          百元。其他費用每戶為四千六百三十三元。修復補貼金額每戶計五萬一
          千三百元。（五）建議：．．．a.已向承包商領取補償金者，應予扣除
          。b.已向承包商領取材料者，僅給予修復浴廁防水費用。c.其他者，給予
          上列全額修復費用。」內容以觀，本件鑑定調查報告認依據上開一般瑕疵
          種類估算原則所示，所列「浴廁滲漏處理費用每戶為一萬七千六百六十七
          元」部分，亦只針對滲漏修繕費用而估算；「地磚更換每戶20㎡，為二萬
          二千六百元」部分，並未包括落水頭（管）阻塞等項目，僅只有地磚更換
          項目而已；「重新油漆每戶40㎡，為六千四百元」部分，也是滲水濕漬、
          白華、斑點、裂紋、油漆剝落、表層粉刷等部分；「其他費用每戶為四千
          六百三十三元」部分，亦是補貼內框歪斜、缺紗門、紗窗等項目而列，此
          均屬於上訴人所承攬之裝修工程項目而列，不屬於上訴人所承攬工程之部
          分（即落水頭（管）阻塞、抽風機不良、器具破損、器具安裝位置不佳、
          開關未安裝部分），並未列於估算修復補貼金額內，此有鑑定調查報告估
          算意見可參（見鑑定調查報告第一冊七、八頁），是上訴人抗辯：修復補
          貼金額不客觀，將不屬於其承作工程範圍亦列入賠償範圍內云云，顯無可
          採。
      (2)、又按，當事人已證明受有損害而不能證明其數額或證明顯有重大困難者，
          法院應審酌一切情況，依所得心證定其數額，民事訴訟法第二百二十二條
          第二項定有明文。本件崇法國宅社區房屋瑕疵，已如前述，則被上訴人既
          已證明該社區房屋瑕疵發生於保固期間內，且係可歸責於上訴人事由所致
          ，因本件社區房屋住戶達三百一十戶，受會勘房屋共計有二百九十四戶，
          且受會勘房屋瑕疵均為相似，若欲逐一計算修復金額顯有重大困難，且需
          支出高額之鑑定費用，不符經濟效益，是依據上開規定，本院參酌上開鑑
          定機關所為之估算原則、建議意見及住戶房屋受損等情形，認鑑定調查報
          告所為每戶受損狀況及依據台灣省建築師公會之標準列估，且不另計稅管
          利潤並參照單價分析表等所列估算原則為客觀可採，是上訴人抗辯：每戶
          之瑕疵不一，不應齊頭式賠償相同金額云云，尚無可取。
      (3)、至上訴人抗辯：有十六戶住戶鑑定機關並未會勘，無從認定瑕疵是否存在
          ；已領取材料費用及自行修繕費用亦應扣除等語。經查，本件崇法國宅社
          區房屋雖有三百一十戶，但鑑定機關僅會勘鑑定二百九十四戶，如附表一
          所示十六戶房屋，並未經會勘鑑定，是被上訴人就此十六戶部分既未舉證
          證明瑕疵依據存在，則伊請求上訴人賠償該十六戶（每戶補償金五萬一千
          三百元），共計八十二萬零八百元部分，即屬無據，應予駁回。另關於如
          附表二所示之住戶業已向上訴人領取材料，自行修繕部分，依據上開鑑定
          報告意見，只需給付每戶修復浴廁防水費用即一萬七千六百六十七元即可
          ，則被上訴人此部分所賠償費用一百六十一萬四千三百八十四元（計算式
          詳述附表二所示），亦應予扣除。另有住戶僅向上訴人領取油漆桶自行粉
          刷部分，因關於浴廁滲漏、地磚更換及其他費用部分，本院認依據鑑定調
          查報告所載，該住戶仍有房屋滲水、地磚等瑕疵存在，是僅扣除重新油漆
          費用六千四百元部分，因領取油漆住戶共有三戶，計應扣除一萬九千二百
          元，此部分被上訴人之請求，亦無理由。另如附表四所示住戶，向上訴人
          自行領取修繕費用部分，依據上開鑑定調查報告意見，此部分金額應予扣
          除，是上訴人已給付住戶自行修繕費用計九十三萬一千六百三十五元部分
          （詳如附表四所示），業據上訴人提出收據等件為證（見上訴人於原審所
          提外放證物即被證三所示），本院認應予扣除。揆諸上揭說明，上訴人抗
          辯上開金額共計三百三十八萬六千零十九元（計算式詳如附表五所示），
          應予扣除乙節，尚屬可採。
      (4)、另上訴人雖抗辯：有三十三戶房屋調查表上僅有住戶簽章，並無建築師或
          國宅局人員之簽章，故不能證明該住戶受有損害云云，經查，鑑定機關於
          鑑定調查報告中既已載明，本件總計調查二百九十四戶，有該鑑定調查報
          告足證（見調查報告第一冊六頁），縱該房屋調查報告表內「建築師公會
          及國宅局」欄內，有漏未簽名之處，但該鑑定調查報告是由負責鑑定之十
          二位建築師共同審核所製作而成，則該鑑定報告仍具有效力，上訴人自不
          得僅憑此即謂住戶房屋並未有瑕疵。是上訴人上開辯稱，即無足採。
      (5)、至上訴人再辯稱：依據八十六年十一月二十四日八六基府宅企字第一○七
          三六一號函所示，僅有七十七戶未修繕、十二戶部分未修繕，是應僅賠償
          八十九戶云云，固據提出該函為證（見原審卷一二二頁），但觀諸該函內
          載：「說明二、貴公司所提送住戶簽認表經查，依現場實際情況尚有許多
          缺失未修繕完妥，項目如下：１、建築部分：(1)於八十六年五月十四日至
          十九日及六月十五日至十八日修繕會勘，共會勘二二六戶（總配售戶數三
          一○戶），但經查與貴公司所提送住戶修峻簽認表尚有七十七戶未修繕，
          十二戶部分未修繕。．．．」以觀，被上訴人本函乃是針對並回應上訴人
          所提送之住戶修峻簽認表內容表示意見而已，並非承認該崇法國宅社區房
          屋僅有七十七戶上訴人未修繕，十二戶部分未修繕之情事，況於八十七年
          一月十四日至十八日鑑定機關至現場會勘二百九十六戶房屋時，每戶均發
          生類似之瑕疵，且如前所述，該瑕疵係於保固期間內即已存在，況載參照
          上訴人於原審證物九附表所示瑕疵已修補完成之房屋，於會勘時瑕疵依舊
          存在，是上訴人抗辯被上訴人承認僅有八十九戶未修繕完成云云，亦無足
          取。
      (6)、準此可知，被上訴人此部分請求上訴人賠償承購戶瑕疵修補費用一千五百
          九十萬三千元，扣除三百三十八萬六千零十九元，應為一千二百五十一萬
          六千九百零一元，是被上訴人請求超逾上開金額部分，即屬無據，應予駁
          回。
  ２、屋頂及外牆防漏修繕工程費用四百零二萬四千三百五十一元部分：
      經查，參照八十六年十二月二十九日八六基府宅企字第一一八二○三號函所檢
      附同年十二月四日崇法國宅共共設施未修繕項目會勘會議紀錄所載：「五、決
      議事項：６、於七月一日開始進定屋頂防水部分由永偉營造公司負責修繕。８
      、有關文化瓦部份永偉營造公司應於七月十五日前場施作，並於三十工作天完
      成。」（見原審卷四二至四四頁），可知系爭屋頂及外牆瑕疵部分，確實發生
      於保固期間內自明。又依鑑定機構右開鑑定調查報告意見，系爭工作物有屋頂
      、外牆滲漏之瑕疵，宜予統一修補施作乙節，有鑑定調查報告足稽（見鑑定調
      查報告第一冊八頁），是被上訴人於八十九年十二月二十二日將系爭工程發包
      予訴外人坤渱營造有限公司承作，並於九十年九月十二日驗收結算支付工程費
      等情，有八十九年十二月二十二日基隆市崇法國宅屋頂及外牆房漏修繕工程契
      約、基隆市政府工程結算驗收證明書等件為證（見原審卷一九六至二○○頁、
      二五三頁），核其性質亦屬上訴人所承攬工程範圍內，且該部分瑕疵於保固期
      間內即已發生並通知上訴人，則依上說明，亦應由上訴人負損害賠償之責。又
      依據系爭合約，此部分本屬於上訴人所承攬工程範圍之內，則上訴人未於保固
      期間內修補完成，則被上訴人另行委由他人完成修補行為，此部分費用自應由
      上訴人負擔。是上訴人辯稱：其部分並非發生於保固期間內瑕疵，自無庸負責
      ，且另委由他人修補契約，與原契約不同云云，均不足採信。
（四）經查，本件系爭契約是於八十年十一月十四日簽訂，而於八十三年九月十二日
      驗收完成之情，為兩造所不爭執，則依據民法債編施行法第一條規定，本件自
      不適用八十八年四月二十一日總統公布修正之民法第五百十四條規定，即仍應
      適用修正前民法第五百十四條規定自明。準此，承攬人之瑕疵擔保責任，依民
      法第四百九十八條至第五百零一條、第五百十四條第一項之規定，有瑕疵發現
      期間及權利行使期間（定作人之瑕疵修補請求權、修補費用償還請求權、減少
      報酬請求權或契約解除權，均因瑕疵發現後一年間不行使而消滅）。關於因可
      歸責於承攬人之事由，致工作發生瑕疵，發生不完全給付之情事，定作人依同
      法第四百九十五條規定行使損害賠償請求權之行使期間，並未特別規定，自應
      與不完全給付損害賠償請求權同樣適用民法第一百二十五條一般請求權十五年
      時效之規定（最高法院八十七年台上字第二八三五號判決意旨參照）。是本件
      被上訴人依據系爭契約第十九條及修正前民法第四百九十五條規定，提起本訴
      ，依上說明，尚未罹於十五年請求權時效。是上訴人抗辯：依據民法五百十四
      條規定，本件已罹於時效云云，亦無可採。
（五）末按，承攬人完成之工作，應使其具備約定之品質，及無減少或滅失其價值，
      或不適於通常或約定使用之瑕疵，民法第四百九十二條定有明文。此項承攬人
      之瑕疵擔保責任係無過失責任，固不以承攬人具有過失為必要；惟若交付之工
      作物，有可歸責於承攬人之事由致生之瑕疵，則亦發生不完全給付之債務不履
      行問題。倘承攬人應負不完全給付之債務不履行責任者，自非不能類推適用給
      付遲延之法則，請求補正或賠償損害，並有民法第二百六十四條規定之適用（
      最高法院八十九年台上字第四一二號判決意旨參照）。又按修正前民法第四百
      九十五條及第二百二十七條第一項之規定，所謂損害賠償就本件而言，係指債
      務人之給付有瑕疪，該瑕疪給付得補正而債務人不為補正，造成債權人履行利
      益上之損害，是損害賠償之範圍為填補債權人所受損害及所失利益（民法第二
      百二十六條第一項規定參照）。職是，被上訴人依據系爭契約第十九條及修正
      前民法第四百九十五條規定，請求上訴人賠償伊給付與住戶修繕補償金計一千
      二百五十一萬六千九百零一元，及屋頂及外牆防漏修繕工程費用四百零二萬四
      千三百五十一元，共計一千六百五十四萬一千二百五十二元，再扣除保證金四
      百四十三萬零四百六十二元，應為一千二百十一萬零七百九十元為當，並加計
      起訴狀繕本送達翌日（即八十九年十一月二十二日）起算之法定遲延利息，於
      法有據，應予准許。至逾上開請求部分，即非有據應予駁回。
五、綜上所述，被上訴人本於系爭契約第十九條及修正前民法第四百九十五條規定，
    請求上訴人給付一千五百五十五萬八千八百九十元及自起訴狀繕本送達翌日（即
    八十九年十一月二十二日）起至清償日止，按週年利率百分之五計算之利息，於
    一千二百十一萬零七百九十元，及自起訴狀繕本送達翌日（即八十九年十一月二
    十二日）起至清償日止，按週年利率百分之五計算之法定遲延利息部分，為有理
    由，應予准許。逾此所為請求，為無理由，應予駁回。至原審就超過上開應准許
    部分，為上訴人敗訴之判決，並為假執行之宣告，自有未洽。上訴意旨就此部分
    指摘原判決不當，求予廢棄改判，為有理由。至於上開應准許部分，原審判命上
    訴人給付，並為假執行之宣告，核無違誤，上訴意旨，就此部分，仍執陳詞，指
    摘原判決不當，求予廢棄，為無理由，應駁回其上訴。
六、據上論結，本件上訴為一部有理由，一部無理由，依民事訴訟法第四百五十條、
    第四百四十九條第一項、第七十九條但書，判決如主文。
中      華      民      國    九十二    年      九      月     十六     日
                                民事第六庭
                                    審判長法  官  蔡    燉
                                          法  官  俞  慧  君
                                          法  官  楊  絮  雲
正本係照原本作成。
如不服本判決，應於收受送達後二十日內向本院提出上訴書狀，其未表明上訴理由者
，應於提出上訴後二十日內向本院補提理由書狀（均須按他造當事人之人數附繕本）
上訴時應提出委任律師或具有律師資格之人之委任狀；委任有律師資格者，另應附具
律師資格證書及釋明委任人與受任人有民事訴訟法第四百六十六條之一第一項但書或
第二項（詳附註）所定關係之釋明文書影本。
中      華      民      國    九十二    年      九      月     十六     日
                                          書記官  王  秀  雲
附註：
民事訴訟法第四百六十六條之一（第一項、第二項）：
對於第二審判決上訴，上訴人應委任律師為訴訟代理人。但上訴人或其他法定代理人
具有律師資格者，不在此限。
上訴人之配偶、三親等內之血親、二親等內之姻親，或上訴人為法人、中央或地方機
關時，其所屬專任人員具有律師資格並經法院認為適當者，亦得為第三審訴訟代理人
。


司法院資訊處製作；財團法人民間司法改革基金會備份。
